臺灣苗栗地方法院民事判決　　　　　　　100年度訴字第155號
原　　　告　林禕皊
　　　　　　林軒
共　　　同
訴訟代理人　陳俊傑律師
被　　　告　林
兼　法　定
代　理　人　李永娟
共　　　同
訴訟代理人　龔正文律師
複　代理人　鄒致宏
上列當事人間請求塗銷所有權移轉登記等事件，本院於民國100
年11月15日辯論終結，判決如下：
    主  文
原告之訴駁回。
訴訟費用由原告負擔。
    事實及理由
壹、程序方面：
    按訴狀送達後，原告不得將原訴變更或追加他訴，但請求之
    基礎事實同一，及該訴訟標的對於數人必須合一確定時，追
    加其原非當事人之人為當事人者，不在此限，民事訴訟法第
    255 條第1 項第2 款、第5 款定有明文。次按所謂請求之基
    礎事實同一，係指變更或追加之訴與原訴之主要爭點有其共
    同性，各請求利益之主張在社會生活上可認為同一或關連，
    而就原請求之訴訟及證據資料，於審理繼續進行在相當程度
    範圍內具有同一性或一體性，得期待於後請求之審理予以利
    用，俾先後兩請求在同一程序得加以解決，避免重複審理，
    進而為統一解決紛爭者，即屬之，最高法院95年度台上字第
    1573號判決可資參照。經查，本件原告原以林為被告，以
    其與訴外人林煥祥間買賣行為係通謀虛偽意思表示為由，聲
    明：被告林應將坐落於苗栗縣苗栗市○○段531-22地號、
    530 地號2 筆土地所有權全部，及其上同段第6839建號（門
    牌號碼：苗栗市○○街1 巷8 號）建物所有權全部，於民國
    97年4 月2 日在苗栗地政事務所以「買賣」為原因所辦理之
    所有權移轉登記，應予塗銷（見本院卷第3 頁）。嗣於100
    年8 月18日具狀主張上開土地及建物仍屬林煥祥之遺產，而
    追加備位一訴之聲明：被告林應將上開土地及建物之所有
    權全部，移轉登記予林褘皊、林軒、林及李永娟公同共有
    （見本院卷第80至81頁）。後於100 年10月11日再具狀主張
    訴外人林煥祥與被告林間前開不動產移轉行為，有害及原
    告之債權，乃追加林煥祥之繼承人李永娟為被告，並追加備
    位二訴之聲明：(1)被告李永娟、林應將上開土地及建物之
    所有權全部，於97年3 月5 日在苗栗地政事務所以「買賣」
    為原因所為債權行為，及於97年4 月2 日所辦理上開各所有
    權移轉登記之物權行為，均應予撤銷；(2)被告林應將上開
    不動產於97年4 月2 日在苗栗地政事務所以買賣為原因，所
    辦理上開各所有權之移轉登記予以塗銷，並回復登記為林煥
    祥所有（見本院卷第102 至103 頁）。經核原告起訴及追加
    之訴之主要爭點，均需審究訴外人林煥祥與被告林間就系
    爭房地之移轉原因係買賣或贈與，及前開債權行為與移轉登
    記之物權行為是否合法有效，具有其共同性，且在社會生活
    上可認為關連，而就各請求之訴訟及證據資料在審理繼續進
    行之相當程度範圍內具有一體性，得期待於後請求之審理予
    以利用，並就備位二訴之聲明追加就該訴訟標的須合一確定
    之李永娟為被告，核與民事訴訟法第255 條第1 項第2 款、
    第5 款之規定相符，應予准許。
貳、實體方面：
一、原告主張：
  (一)被告林與原告2 人係同父異母之兄姐妹，兩造先父林煥祥
    已於98年12月31日死亡，然前於97年4 月2 日，林煥祥將其
    所有坐落於苗栗縣苗栗市○○段531-22地號、530 地號2 筆
    土地所有權全部，及其上同段第6839建號（門牌號碼：同縣
    市○○街1 巷8 號）建物所有權全部（下稱系爭不動產），
    以97年3 月5 日發生買賣關係為由，移轉登記在被告林名
    下。然被告林與林煥祥於97年3 月5 日訂定系爭不動產買
    賣契約時，尚未滿7 歲，為無行為能力人，又無資力，自無
    能力出資向林煥祥購買系爭不動產，被告林與訴外人林煥
    祥係通謀虛偽為買賣，故系爭不動產之買賣債權行為及移轉
    登記之物權行為意思表示，依民法第87條第1 項規定均為無
    效。準此，依民法第767 條及第179 條規定，被告林應塗
    銷系爭不動產所有權移轉登記，將系爭不動產回復為林煥祥
    所有。
  (二)被告林雖抗辯系爭不動產移轉登記之原因實為「贈與」，
    為減少相關稅賦，始以「買賣」為原因辦理登記，惟依土地
    法第182 條規定「土地所有權之移轉為絕賣者，其增值稅由
    出賣人徵收之，如為繼承或贈與者，其增值稅向繼承人或受
    贈人徵收」。另依遺產及贈與稅法第7 條第1 項規定贈與稅
    之納稅義務人為贈與人；第5 條第6 款規定「財產之移動，
    具有左例各款情形之一者，以贈與論：六、二親等以內親屬
    間財產之買賣。但能提出已支付之價款非由出賣人貸與或提
    供擔保向他人借得者，不在此限。」準此，被告林依「買
    賣」為原因取得系爭不動產所有權僅須繳納「土地增值稅」
    即可，若以「贈與」為原因取得系爭不動產所有權，則除繳
    納「土地增值稅」外，尚須繳納「贈與稅」，不可能達到減
    少稅賦目的，至被證5 所示贈與稅繳清證明書，乃依上開遺
    產及贈與稅法第5 條第6 款規定二親等以內親屬間財產之買
    賣視為贈與，而繳納贈與稅，非被告抗辯系爭不動產隱藏贈
    與行為，應適用贈與規定，從而，原告所為先位聲明之請求
    ，自無不當。
  (三)次按遺產及贈與稅法第15條第1 項規定「被繼承人死亡前二
    年贈與下列個人之財產，應於被繼承人死亡時，視為被繼承
    人之遺產，併入其遺產總額，依本法規定徵稅：二、被繼承
    人依民法第1138條規定之各順序繼承人。」，是本件退步言
    之，縱認被告林係基於贈與關係取得系爭不動產所有權，
    惟此距林煥祥98年12月31日死亡時，尚未逾2 年，依上開規
    定應視為被繼承人林煥祥之遺產。且依民法第1148條之1 規
    定「繼承人在繼承開始前二年內，從被繼承人受有財產之贈
    與者，該財產視為其所得遺產。」，被告林受有系爭不動
    產之贈與，依上開規定仍視為其所得遺產。從而，依民法第
    1151條規定繼承人有數人時，在分割遺產前，各繼承人對於
    遺產全部為公同共有，系爭不動產所有權自屬林煥祥之子女
    及配偶李永娟等4 人公同共有，原告自得依民法第828 條第
    2 項規定準用同法第821 條規定，請求被告林將系爭不動
    產所有權移轉登記予全體共有人公同共有。
  (四)另按債務人所為之無償行為，有害及債權者，債權人得聲請
    法院撤銷之；債權人依第1 項或第2 項之規定聲請法院撤銷
    時，得並聲請命受益人或轉得人回復原狀，民法第244 條第
    1 項及第4 項定有明文。本件訴外人林煥祥曾於88年7 月9
    日與原告母親即訴外人李璧珍在苗栗市調解委員會成立調解
    ，其中內容：「二、所生長女長子之教養費，自88年7 月1
    日至88年12月30日止兩造每月各自負擔新臺幣（下同）15,
    000 元整，自89年1 月1 日起至91年6 月30日止兩造各自負
    擔7,500 元整」等語。林煥祥依上開調解結果，應給付原告
    合計31萬5 千元( 計算式為1.5 萬×6 個月+7500 元×30個
    月＝31.5萬元) ，然迄今均未給付，故林煥祥積欠原告2 人
    前揭教養費，竟仍於97年3 月5 日以買賣為原因（實為贈與
    ）將系爭不動產所有權移轉登記予被告林所有，是依民法
    第244 條第1 項、第4 項規定，原告自得請求被告李永娟（
    李永娟承繼林煥祥債務人地位）、林撤銷上開贈與之債權
    行為及移轉所有權登記之物權行為，並請求受益人之被告林
    回復系爭不動產所有權登記予林煥祥名下。
  (五)並聲明：
  1.先位聲明：被告林應將坐落於苗栗縣苗栗市○○段第531-
    22地號、530 地號2 筆土地所有權全部，及其上同段第6839
    建號（門牌號碼：苗栗市○○街1 巷8 號）建物所有權全部
    ，於97年4 月2 日在苗栗地政事務所以「買賣」為原因，所
    辦理上開各所有權之移轉登記，應予塗銷。
  2.備位一聲明：被告林應將坐落於苗栗縣苗栗市○○段第
    531-22地號、530 地號2 筆土地所有權全部，及其上同段第
    6839建號（門牌號碼：苗栗市○○街1 巷8 號）建物所有權
    全部，移轉登記予林褘皊、林軒、林及李永娟公同共有。
  3.備位二聲明：(1)被告李永娟、林應將坐落於苗栗縣苗栗市
    ○○段第531-22地號、530 地號2 筆土地所有權全部，及其
    上同段第6839建號（門牌號碼：苗栗市○○街1 巷8 號）建
    物所有權全部，於97年3 月5 日在苗栗地政事務所以「買賣
    」為原因所為債權行為，及於97年4 月2 日所辦理上開各所
    有權移轉登記之物權行為，均應予撤銷。(2)被告林應將上
    開不動產於97年4 月2 日在苗栗地政事務所以買賣為原因，
    所辦理上開各所有權之移轉登記予以塗銷，並回復登記為林
    煥祥所有。
二、被告則辯稱：
  (一)訴外人林煥祥生前分別有如下7 筆不動產：(1)坐落苗栗市○
    ○段697 之4 地號土地、應有部分1/3 ，(2)坐落同段697 之
    10地號土地、應有部分1/3 ，(3)坐落同段697 之16地號土地
    、應有部分1/6 ，(4)坐落上開3 筆土地上未辦保存登記之建
    物（門牌號碼：苗栗市○○里○○鄰○○街15號），(5)坐落同
    段530 地號土地、權利範圍全部，(6)坐落同段530 之22地號
    土地、權利範圍全部，(7)坐落上開2 筆土地上同段6839建號
    建物（門牌號碼：苗栗市○○里○○鄰○○街1 巷8 號）、權
    利範圍全部。於88年5 月間，林煥祥與原告2 人之母即訴外
    人李璧珍協議離婚，約定由林煥祥將前揭(1)、(2)、(3)等3 筆
    土地按持分比例贈與過戶給原告2 人，同時也將未辦保存登
    記前揭(4)建物之事實上處分權轉讓給原告2 人。嗣於90年8
    月17日，林煥祥與原籍中國廣西省之被告李永娟結婚，並於
    92年4 月11日生下被告林，婚後被告李永娟於94年12月24
    日入境臺灣長住至今。於97年3 月5 日，林煥祥欲將前揭(5)
    、(6)、(7)共3 筆不動產贈與給被告林，委由訴外人楊棟城
    代書代為辦理過戶事宜，為了適用自用住宅土地出售之優惠
    增值稅率節稅，避免高額稅費之繳納，乃以買賣名義為過戶
    登記，又因為雙方為二親等血親，依照遺產及贈與稅法第5
    條第6 款之規定仍需申報贈與稅，而林煥祥也都繳清完畢，
    故本件移轉登記之原因實為贈與。
  (二)依民法第87條第2 項規定「虛偽意思表示，隱藏他項法律行
    為者，適用關於該項法律行為之規定。」，例如被繼承人以
    贈與的意思，而以買賣方式將土地所有權移轉登記與繼承人
    時，買賣行為因通謀虛偽表示而歸於無效，所隱藏的真正贈
    與行為因具備成立要件及有效要件，應為有效。本件訴外人
    林煥祥生前即著手規劃將名下之不動產分別贈予給子女3 人
    即兩造；其中前揭(1)、(2)、(3)等3 筆土地按持分比例贈與過
    戶給原告二人，前揭(5)、(6)、(7)等3 筆不動產則是贈與給被
    告林。原告2 人亦清楚父親生前之規劃，嗣於林煥祥往生
    後，向苗栗縣苗栗市調解委員會聲請協議遺產分配時，並未
    將前揭(5)、(6)、(7)等3 筆不動產列為調解之對象，足徵原告
    2 人就上開3 筆土地確實知悉是林煥祥欲贈與給被告林。
    依前揭說明，林煥祥以贈與的意思，而以買賣方式將房地所
    有權移轉登記與被告林，其所有權移轉登記之物權行為仍
    應適用贈與規定，從而被告林因贈與而取得系爭土地之所
    有權，並不因虛偽買賣而使所有權移轉登記歸於無效，是原
    告主張系爭土地所有權移轉登記有無效原因，即無理由。
  (三)又本件兩造先父林煥祥於生前將系爭不動產贈與被告林，
    由林取得系爭不動產之所有權，該系爭不動產顯非林煥祥
    之遺產，也非民法第1173條第1 項前段所列舉應予歸扣之財
    產。雖原告主張「依遺產及贈與稅法第15條第1 項規定應視
    為被繼承人之遺產」；然依遺產及贈與稅法第15條之規定，
    固不論被繼承人死亡前2 年（舊法為3 年）贈與上開繼承人
    之原因如何，均將該項贈與財產併入被繼承人遺產總額徵稅
    ，惟上開將該項贈與財產視為被繼承人遺產之規定，僅係作
    為課稅之計算基礎，並不能遽將上開遺產及贈與稅法規定視
    為遺產之每項贈與財產均列為應繼遺產，仍應限於受贈原因
    為結婚、分居或營業始得主張贈與之歸扣，否則民法第1173
    條第1 項前段規定即成具文。換言之，依遺產及贈與稅法第
    15條規定固應併入遺產總額課徵遺產稅，然此乃基於賦稅公
    平之原則，就應核課遺產稅之遺產總額範圍所為擬制規定，
    非謂各該受擬制之財產即為被繼承人之遺產，各該受擬制之
    財產得否列為遺產，須視有無符合民法第1173條之規定。亦
    即生前贈與是否須列入遺產之範圍，與是否須依法繳納遺產
    稅，係分屬兩事，上開法條既係將被繼承人死亡前贈與特定
    個人之財產「視為」被繼承人之遺產，可見視同遺產之財產
    ，在本質上非屬被繼承人遺產自明。原告援引上開遺產及贈
    與稅法相關規定，主張系爭不動產均係在林煥祥死亡前2 年
    內贈與被告林，故應列入林煥祥之遺產云云，實有誤解。
    至於有關民法第1148條之1 之規定，參酌其立法理由，該條
    文係為保障被繼承人之債權人所設，亦與繼承人間應繼遺產
    之計算無關。
  (四)原告另主張依據民法第244 條第1 項之規定，訴請撤銷林煥
    祥之贈與行為云云。然民法第244 條所定之撤銷權，係以保
    全債權人自己之債權為目的，故行使上開撤銷權者，必以居
    於債權人之地位方有上開法條之適用。原告主張林煥祥曾於
    88年7 月9 日與原告母親李璧珍在苗栗市調解委員會成立調
    解，約定「所生長子長女之教養費，自88年7 月1 日至88年
    12月30日止兩造每月各自負擔15,000元，自89年1 月1 日起
    至91年6 月30日止兩造各自負擔7,500 元整。」，雖提出88
    年7 月21日經法院核可之調解書為據。惟觀諸上開調解書內
    容，乃林煥祥與原告母親李璧珍於88年5 月21日辦理離婚登
    記後，就雙方所生之未成年子女之扶養費所為之約定，性質
    上為父母就未成年子女保護教養費用負擔義務所為之內部分
    擔關係。蓋夫妻間因離婚而不能共同任親權人時，因未任親
    權一方之扶養本質義務不能免除，夫妻即應以協議定親權行
    使人、行使內容及方法，以及如何分擔未成年子女離婚後之
    扶養，因此其協議乃夫妻間內部義務關係之調整，在內部發
    生拘束力，均應依各自資力對子女負扶養義務，如由父母之
    一方單獨扶養，自得依不當得利之規定請求他方償還代墊其
    應分擔之扶養費用。是故基於債權相對性原則，只有林煥祥
    與李璧珍間才受此調解書內容之拘束，上開調解書之契約效
    力並不及於原告2 人，此與原告2 人基於保護教養費用外部
    義務關係對父母之請求給付扶養費之權利，迥不相同。原告
    等2 人既非上開調解書之債權人，自不得基於債權人之地位
    對債務人林煥祥所為之無償行為行使撤銷權。況且，未成年
    子女如已受父母之一方扶養，應認其所受扶養權利已獲滿足
    ，已支付之扶養費，係其父母間就扶養費用內部得相互求償
    之問題，未成年子女於扶養請求權已受滿足後，也無從為之
    主張。原告主張林煥祥迄今均未之給付，據以依民法第244
    條第1 項及第4 項規定，訴請撤銷林煥祥之贈與行為，不應
    准許。
  (五)並聲明：原告之訴駁回。
三、本院之判斷：
  (一)原告主張訴外人林煥祥生前於97年4 月2 日，將系爭不動產
    之所有權以買賣關係為由，移轉登記至被告林名下，當時
    被告林尚未滿7 歲，本身並無資力，嗣林煥祥則於98年12
    月31日死亡等情，業據原告提出系爭土地及建物登記謄本、
    戶籍謄本、臺灣苗栗地方法院檢察署相驗屍體證明書、遺產
    稅死亡前二年移轉財產明細等件為證（見本院卷第6 至13頁
    ），並為被告所不爭執，堪信為真實。至原告主張被告林
    與訴外人林煥祥間，就系爭不動產之買賣契約及移轉登記行
    為，均因通謀虛偽意思表示而無效；退步言之，縱認為是贈
    與行為，亦因係在林煥祥死亡前2 年內所為，仍應認為是林
    煥祥之遺產；且該贈與行為亦有害於原告之債權，原告得依
    民法第244 條第1 項、第4 項之規定聲請法院撤銷，並命受
    益人回復原狀等節，則為被告所否認，並以前詞為辯。是本
    件應審究者即為：訴外人林煥祥與被告林間就系爭不動產
    之所有權移轉登記行為，是否因通謀虛偽意思表示而無效？
    另原告主張縱系爭不動產之移轉原因是贈與，亦應屬林煥祥
    之遺產，有無理由？及前揭贈與行為是否有害於原告之債權
    ，原告是否有撤銷之權？茲分敘如下。
  (二)按表意人與相對人通謀而為虛偽意思表示者，其意思表示無
    效；虛偽意思表示，隱藏他項法律行為者，適用關於該項法
    律行為之規定，民法第87條第1 、2 項定有明文。本件被告
    林固不否認其與林煥祥間就系爭不動產之移轉原因非買賣
    關係，但主張系爭不動產係林煥祥所贈與，僅係為課稅原因
    ，始以買賣為原因申請登記，嗣後已繳清贈與稅等情，業據
    提出土地買賣所有權移轉契約書、土地建築改良物所有權買
    賣移轉契約書、財政部臺灣省中區國稅局贈與稅繳清證明書
    影本為證（見本院卷第56-58 頁）。又證人即辦理系爭不動
    產所有權移轉登記之代書楊棟城亦於本院審理時到庭證稱：
    伊跟林煥祥以前是舊識，林煥祥有一天到伊家請伊辦理不動
    產移轉給女兒的事，伊向林煥祥分析辦理移轉所需要的稅費
    ，林煥祥說要把系爭不動產移轉給他的女兒林，如果是以
    贈與，因為他們是父女關係，要繳納增值稅、贈與稅及契稅
    ，費用頗高，伊建議林煥祥如果是要移轉所有權登記，可以
    買賣的方式辦理，會比較節稅，因為可以申報自用住宅優惠
    稅率，林煥祥就接受伊的建議，並且提供相關證件讓伊去辦
    理買賣的移轉登記，但依據遺產贈與稅法，因為總價超過
    220 萬，就算是買賣仍要繳納贈與稅，所以當時還是一併繳
    了贈與稅，伊大概瞭解林煥祥尚有其他不動產，但他只有說
    要把系爭不動產移轉給林，因為2 親等間的買賣是視同贈
    與，如果用贈與來辨理，要負擔一般的稅率，土地增值稅可
    能會課到百分之60，如果買賣以自用住宅優惠稅率申報的話
    ，只剩下百分之10，但是還是要繳納贈與稅，也就是贈與稅
    一樣，但是土地增值稅相差百分之50，林煥祥當時找伊時已
    經罹患癌症，他說想要把系爭不動產先作處理，所以伊才用
    最節稅的方式幫他處理等語（見本院卷第72至74頁）。依上
    可知，被告林與訴外人林煥祥間，就系爭不動產之買賣契
    約，固為通謀虛偽意思表示，然因林煥祥生前即欲將系爭不
    動產贈與被告林，嗣於辦理移轉登記時，因考慮稅賦問題
    乃改以買賣為由辦理過戶登記，故林煥祥與被告林間上開
    虛偽買賣行為所隱藏之贈與行為，揆諸前揭說明，並不因之
    而無效，仍應適用關於贈與之規定。是系爭不動產本於所隱
    藏贈與合意而為之所有權移轉登記，自屬有效。原告自不得
    以其為虛偽之買賣，而請求塗銷被告林與訴外人林煥祥間
    就系爭不動產所為之所有權移轉登記。
  (三)至原告主張系爭不動產之移轉原因縱為贈與，然依遺產及贈
    與稅法第15條第1 項之規定，系爭不動產應計入訴外人林煥
    祥之遺產，並由兩造依繼承人之身份為公同共有云云。惟按
    遺產及贈與稅法第15條固規定：「被繼承人死亡前二年內贈
    與下列個人之財產，應於被繼承人死亡時，視為被繼承人之
    遺產，併入其遺產總額，依本法規定徵稅：一、被繼承人之
    配偶。二、被繼承人依民法第1138條及第1140條規定之各順
    序繼承人。三、前款各順序繼承人之配偶。」，惟核其立法
    意旨，係在防止被繼承人生前處分財產，規避遺產稅之課徵
    ，故以法律規定被繼承人於死亡前一定期間內贈與特定身分
    者之財產，於被繼承人死亡時，應視為遺產，課徵遺產稅。
    但該條所謂「視為被繼承人之遺產」，係特別規定稅捐稽徵
    機關得將其併入遺產總額作為課徵遺產稅之用，並非繼承人
    亦得主張將其列為全體繼承人繼承之「遺產」，是原告主張
    系爭不動產應列入訴外人林煥祥之遺產而由兩造公同共有，
    自有誤會，難以採認。原告雖另主張依民法第1148條之1 規
    定，被告林受有系爭不動產之贈與，系爭不動產仍視為其
    所得遺產云云。然查民法第1148條之1 立法理由中謂：「本
    次修正之第1148條第2 項已明定繼承人對於被繼承人之債務
    ，僅以所得遺產為限，負清償責任。為避免被繼承人於生前
    將遺產贈與繼承人，以減少繼承開始時之繼承人所得遺產，
    致影響被繼承人債權人之權益，宜明定該等財產視同所得遺
    產。惟若被繼承人生前所有贈與繼承人之財產均視為所得遺
    產，恐亦與民眾情感相違，且對繼承人亦有失公允。故為兼
    顧繼承人與債權人之權益，爰參考現行遺產及贈與稅法第15
    條規定，明定繼承人於繼承開始前二年內，從被繼承人受有
    財產之贈與者，該財產始視為其所得遺產，爰增訂第1 項規
    定。本條視為所得遺產之規定，係為避免被繼承人於生前將
    遺產贈與繼承人，以減少繼承開始時之繼承人所得遺產，致
    影響被繼承人之債權人權益而設，並不影響繼承人間應繼財
    產之計算。因此，本條第1 項財產除屬於第1173條所定特種
    贈與應予歸扣外，並不計入第1173條應繼遺產，併予敘明。
    」，由上開立法理由可知，民法第1148條之1 視為所得遺產
    之規定，係為避免被繼承人於生前將遺產贈與繼承人，以減
    少繼承開始時之繼承人所得遺產，致影響被繼承人之債權人
    權益而設，並不影響繼承人間應繼財產之計算。且本件被告
    林受贈系爭不動產，並非其因結婚、分居或營業所受贈，
    非屬於民法第1173條所定應予歸扣之特種贈與，則原告主張
    依民法第1148條之1 規定，應將系爭不動產列為兩造公同共
    有之遺產，亦為誤解法條原意，難以憑採。
  (四)又原告主張對訴外人林煥祥有31萬5 千元之扶養費債權，並
    提出苗栗縣苗栗市調解委員會88年民調字第186 號調解書為
    證（見本院卷第106 頁）。惟債權人基於債之關係，固得向
    債務人請求給付，然債之關係為特定人間之權利義務關係，
    債權債務之主體，應以締結契約之當事人為準，僅債權人得
    向債務人請求給付，第三人並無請求債務人為給付之權利，
    此即為債之相對性原則。經查：本件訴外人林煥祥與原告母
    親李璧珍於88年5 月2 日兩願離婚並簽訂離婚協議書（見本
    院卷第54頁），兩人並於88年7 月9 日在苗栗縣苗栗市調解
    委員會中，就子女即原告2 人之扶養費用負擔達成調解，復
    經本院於88年7 月21日核定在案，有前開調解書在卷可稽。
    惟依上揭扶養費條款約定之內容，係關於訴外人林煥祥與原
    告母親李璧珍於離婚後對未成年子女即原告2 人之扶養費負
    擔之協議，且係本於雙方當事人意思自主合意所訂立，訴外
    人林煥祥與原告母親李璧珍固應受系爭調解書之約定所拘束
    ，惟基於債之相對性原則，原告2 人究非該次調解之當事人
    ，自不得依上述調解書之約定，據以請求訴外人林煥祥給付
    扶養費。至林煥祥縱有未依約負擔扶養費用之情事，而由原
    告母親李璧珍獨自扶養原告2 人，亦僅在林煥祥因而免其原
    應履行之扶養義務而受有利益之範圍內，得由原告母親李璧
    珍主張其對林煥祥有返還該期間內未履行扶養義務之不當得
    利債權，仍非原告2 人得逕依前揭調解內容向林煥祥主張權
    利。
  (五)況且，債權人依民法第244 條第1 項或第2 項規定，提起撤
    銷債務人詐害行為之訴，必須有保全之必要，始得為之，苟
    債務人就其無償行為或有償行為所處分之財產外，尚有其他
    財產足以清償其對於債權人之債務，自無仍許債權人依上開
    規定行使撤銷權之餘地，最高法院98年度台上字第112 號判
    決意旨可供參照。查訴外人林煥祥將系爭不動產贈與被告林
    之時，其名下尚有座落苗栗市○○段697-4 地號、同段
    697-10、同段697-16地號，應有部分各為三分之一、三分之
    一、六分之一之土地，及其上未保存登記之房屋1 棟（門牌
    ：苗栗市○○里○○鄰○○街15號），嗣林煥祥過世後，該等
    房地則成為兩造之應繼遺產，此有土記登記謄本及苗栗縣苗
    栗市調解委員會99年民調字第93號調解書影本在卷可證（見
    本院卷第45-50 、60頁）。前揭土地之價值如依公告現值計
    算，合計為736,060 元（計算式：19×26220 ×1/3 ＋30×
    45600 ×1/3 ＋6 ×114000×1/6 ＝736060）；另如依上開
    調解書內兩造就該等房地之應繼分折讓約定，即被告將其2
    人對該等房地之應繼分（共計二分之一）以598,576 元折現
    讓與原告2 人計算，則該等房地之總值應約為1,197,152 元
    （計算式：598576×2 ＝0000000 ）。依上可知，縱認原告
    主張其對訴外人林煥祥有31萬5 千元之扶養費債權為真實，
    然在林煥祥將系爭不動產贈與被告林時，既仍有前揭其他
    財產足以清償其對於債權人之債務，自無仍許債權人之原告
    依民法第244 條第1 項規定行使撤銷權之餘地。
四、綜上所述，原告先位聲明主張被告林與訴外人林煥祥間就
    系爭不動產之買賣契約為通謀虛偽意思表示，請求被告林
    將系爭不動產於97年4 月2 日在苗栗地政事務所以「買賣」
    為原因之所有權移轉登記塗銷；及依遺產及贈與稅法第15條
    第1 項及民法第1148條之1 之規定，備位聲明請求被告林
    應將系爭不動產之所有權移轉登記予兩造公同共有；暨依民
    法第244 條第1 項、第4 項之規定，備位聲明請求撤銷訴外
    人林煥祥、林間就系爭不動產以「買賣」為原因所為之債
    權行為及移轉登記之物權行為，被告林並應將系爭不動產
    之所有權移轉登記塗銷，回復登記為林煥祥所有，經核均無
    理由，應予駁回。
五、本件事證已臻明確，兩造其餘之主張及舉證，核與判決之結
    果不生影響，爰無庸一一論述，併此敘明。
六、據上論結，本件原告之訴為無理由，依民事訴訟法第78條、
    第85條第1 項前段，判決如主文。
中    華    民    國   100    年    12    月    13    日
                  民事庭法  官  顏苾涵
以上正本係照原本作成。
如對本判決上訴，須於判決送達後 20 日內向本院提出上訴狀。
如委任律師提起上訴者，應一併繳納上訴審裁判費。
                        書記官  張宏賓
中    華    民    國  100     年    12    月    13    日